【裁判字號】    92,上易,2
【裁判日期】    920730
【裁判案由】    撤銷贈與等
【裁判全文】
臺灣高等法院高雄分院民事判決  九十二年度上易字第二號
    上  訴  人    臺灣銀行
    法定代理人    丁○○
    訴訟代理人    丙○○
    複代理人      陳清朗律師
                  戊○○      .
    被上訴人      乙○○      .
                  甲○○      .
右當事人間撤銷贈與事件，上訴人對於中華民國九十一年十一月二十七日台灣高雄地
方法院九十一年度訴字第二一九九號第一審判決提起上訴，本院判決如左：
    主      文
上訴駁回。
第二審訴訟費用由上訴人負擔。
    事      實
甲、上訴人方面：
一、聲明：求為判決：
（一）原判決廢棄。
（二）被上訴人乙○○於九十一年三月十一日就附表所示土地及其上建物對於被上訴
      人甲○○所為之贈與行為及所有權移轉登記之物權行為應予撤銷。
（三）被上訴人甲○○於九十一年三月二十日就附表所示土地及其上建物之所有權移
      轉登記應予塗銷。
（四）第一、二審訴訟費用由被上訴人等共同負擔。
二、陳述：除與原判決記載相同者，茲引用之外，補稱：
（一）原判決採信證人尹鳳英、李碧玉之證述，復以被上訴人甲○○提出放款利息收
      據及附表所示之三筆建物自八十九年十二月起陸續出租予他人，均由被上訴人
      甲○○為出租人，而認被上訴人甲○○為原購買人，是以被上訴人乙○○以贈
      與為原因，移轉登記至被上訴人甲○○名義，形式上雖有積極財產減少，惟因
      消極財產亦連帶變少，因此總財產並不因此減少，自無害及上訴人之債權而為
      不利之判決；然卷內並未見到被上訴人甲○○提出放款利息收據之資料，且被
      上訴人甲○○係自何時開始繳納？原判決並未敘明理由，同時被上訴人甲○○
      雖提出租賃契約，惟上訴人予以否認，況且被上訴人甲○○果真為出租人，尹
      鳳英、乙○○既因出嫁而未住在該處，委由其父甲○○為出租人，亦屬常情，
      然尚難據此逕認被上訴人甲○○是購買者之有利證據，原判決之認定，自令上
      訴人心難甘服。
（二）查財政部高雄市國稅局於九十一年一月前之被上訴人乙○○財產歸屬資料清單
      所載，被上訴人乙○○名下之資產有坐落屏東縣新園鄉○○段六六六之一○、
      六七九之九六、六七九之一一一及六七六等四筆土地及坐落高雄市○○區○○
      段七四四地號及其上建物即門牌號碼高雄市○○區○○路四五九巷一弄十一號
      九樓及本件系爭房地，有財產歸屬資料清單可稽，惟前開烏龍段等四筆土地，
      被上訴人乙○○均於九十一年三月四日以贈與原因移轉登記至其姐尹鳳霞名義
      ，另坐落高雄市○○區○○段之土地及其上建物，被上訴人乙○○因積欠訴外
      人國泰人壽保險股份有限公司債務，於九十二年四月二十四日遭原審執行處拍
      賣後，尚不足清償積欠國壽人壽公司之債務，有被上訴人乙○○提出原審民事
      執行處通知函在卷可稽，是以被上訴人乙○○於九十一年三月十一日就附表所
      示土地及其上建物之不動產所有權以贈與為原因，並於九十一年三月二十日均
      移轉登記在被上訴人甲○○名義，致上訴人無法就附表所示土地及其上建物強
      制執行，自有害及上訴人之債權。
（三）次查就附表所示土地及其上建物，既是訴外人尹鳳英有權處分而移轉至被上訴
      人乙○○名義，被上訴人乙○○依法自已取得所有權，至於被上訴人甲○○雖
      主張附表所示土地及其上建物均係其購買，其係真正所有權人云云，惟被上訴
      人甲○○等之主張，顯非實在，證人尹鳳英、李碧玉等之證述，尤互相矛盾，
      益見證述不實，不足採信，謹予臚陳如左：
  １、坐落鹽埕區○○段○○段一四六地號土地及其上建物即門牌號碼高雄市○○區
      ○○路三六號三樓之一八（建號：府北段五小段二八四號），上開房地（下稱
      系爭房地Ａ）係訴外人尹鳳英於八十四年三月間向訴外人陳光明購買，並於八
      十四年三月二十一日辦理移轉所有權登記完畢，有地籍異動索引查詢表可稽。
  ２、坐落鹽埕區○○段○○段一八九地號土地及其上建物即門牌號碼高雄市○○區
      ○○路二十號九樓之一七（建號：府北段五小段六一九號），上開房地（下稱
      系爭房地Ｂ）係訴外人尹鳳英於八十六年一月十四日向訴外人李歐阿去購買，
      並向台灣高雄地方法院辦理買賣契約之公證，且於八十六年一月二十三日辦理
      移轉所有權登記完畢，有地籍異動索引查詢表、土地登記申請書及買賣契約書
      、公證書可稽。
  ３、坐落鹽埕區○○段○○段一四六地號土地及其上建物即門牌號碼高雄市○○區
      ○○路三六號八樓之二二（建號：府北段五小段四○八號），上開房地（下稱
      系爭房地Ｃ）係訴外人尹鳳英於八十八年八月三日向訴外人李宗霖購買，並於
      八十八年八月九日辦理移轉所有權登記完畢，有地籍異動索引查詢表、土地登
      記申請書及買賣契約書可稽。
  ４、坐落鹽埕區○○段○○段一四六地號土地及其上建物即門牌號碼高雄市○○區
      ○○路三六號六樓之二五，上開房地係被上訴人甲○○於七十八年十二月間取
      得所有權，有財政部台灣省南區國稅局財產歸屬資料清單在卷可稽。
  ５、證人尹鳳英於原審證稱「只是系爭房地登記名義人。由於要結婚，甲○○年事
      過高不能辦理貸款，因此將系爭房地登記予被上訴人乙○○」；另證人李碧玉
      （原審認係李宗霖之父、李歐阿去之夫）於原審證稱「系爭房地府北路三六號
      八樓之二二與府北路二十號九樓之一七是出售與被上訴人甲○○，當時有訂立
      合約書。合約書買受人是甲○○，但因為甲○○年事已高無法辦理貸款，所以
      就登記給尹鳳英。合約書已經銷毀」。證人尹鳳英於  鈞院證稱「是的，房地
      不是我買的，我父親買的，當時因為他的年齡已經快七十歲不能貸款，所以用
      我的名義登記貸款。」「（為何後來上開房地登記給乙○○？）因為我當時要
      結婚了，我保管比較不方便，所以改名義，所以我父親就用我妹妹的名義登記
      ，手續是委託代書去辦的。」；另證人李碧玉於  鈞院證稱「一四六號土地是
      登記我兒子李宗霖的名義，一八九號土地是登記我太太李歐阿去的名義，都是
      由我出面賣給甲○○的。」、「他說要用貸款來付，我有跟他去第一銀行，銀
      行人員說他八十歲了，不能貸款，所以他就用他女兒的名義來登記及辦理貸款
      。」。
  ６、證人黃啟輝結證稱「都是甲○○委託我辦理的」、「（當初辦理過戶是否有告
      訴你何原因？）沒有，他只是叫我把原來的所有權人變更為現在的所有權人」
      、「（登記時用『買賣』或是用『贈與』的原因來移轉所有權，是誰決定的？
      ）是委託人決定的，我只是代辦手續。」「（證人黃啟輝當初代辦過戶時所書
      寫的登記文件外，私下有無交付買賣契約文件？）沒有。」等語。
  ７、證人陳光隆結證稱「（是否認識在庭的這位老先生？當庭指認被上訴人甲○○
      ）（經當庭指認後）我對他沒有印象。」。
  ８、被上訴人甲○○於原審陳稱「系爭房屋、土地是我購買，辦理分期付款，請大
      女兒尹鳳英擔任保證人，大女兒尹鳳英託付被上訴人乙○○」；另被上訴人乙
      ○○於原審陳稱「甲○○購買系爭土地、房屋時，因為貸款問題，所以登記在
      尹鳳英名下。之後由於尹鳳英改嫁，因此甲○○將系爭土地、房屋委託我保管
      ，因為我經濟狀況較穩定。」。另被上訴人甲○○於  鈞院陳稱「‧‧‧當初
      買的時候‧‧‧貸款六十萬元（新台幣以下同）出來付給出賣人，而貸款的部
      分，我已經還了二十萬元，剩下四十萬元。」，又陳稱「我也沒有見過陳光隆
      ‧‧‧」。
（四）綜上所述，互以觀之，經查：
  １、被上訴人甲○○既主張尹鳳英為系爭房地之保證人，核與系爭房地均以尹鳳英
      為買受人，且登記為所有權人之事實，互有矛盾。
  ２、被上訴人甲○○於原審係主張證人尹鳳英將系爭房地託付給被上訴人乙○○，
      然被上訴人乙○○卻主張係被上訴人甲○○將系爭房地委託其保管，顯見被上
      訴人二人就此部分之主張不相符合，益見矛盾。
  ３、證人尹鳳英於原審證稱將系爭房地登記予被上訴人乙○○原因之一係被上訴人
      甲○○年事過高不能辦貸款，核與被上訴人二人之主張互不相符，足見被上訴
      人等之主張，顯非實在，自不足採。
  ４、被上訴人甲○○於七十八年間即有自行購買前開府北路三六號六樓之二五房地
      ，且被上訴人甲○○陳稱於退休後並無經濟困難，復經營小吃而有收入，則系
      爭房地分別於八十四年、八十六年、八十八年間以訴外人尹鳳英名義購買取得
      ，同時依鹽埕地政事務所九十二年四月一日高市地鹽一字號九二○○○二一五
      四號函覆主旨「‧‧‧所有權人尹鳳英取得鹽埕區○○段○○段二八四、四○
      八建號後，‧‧‧經查乙○○取得該建物至移轉前，無抵押權設定之記載。」
      及第一商業銀行鹽埕分行九十二年四月二日（九二）一鹽字第一三一號函覆主
      旨「本分行對於購屋貸款之資格為具有完全行為能力、信用良好、有穩定收入
      且具償還能力之本國國民均為辦理之對象」、說明一本分行借戶尹鳳英於八十
      八年四月十九日辦理房屋裝修貸款，期限十五年，貸放程序均依規定辦理。」
      ，分別在卷可稽，足見前開系爭房地Ａ、Ｃ於八十四年間及八十八年間購買取
      得時，均無借貸及提供設定抵押債權登記之情事，至於系爭房地Ｂ於八十六年
      間購買時，亦僅在第一商業銀行辦理最高限額四十八萬元之抵押債權登記，核
      與被上訴人甲○○主張貸款六十萬元之事，互不相符，且與為何登記在證人尹
      鳳英之原因不相符合；又依第一銀行之前開函覆主旨所載，債信良好（即具清
      償能力）才是購屋貸款准否之考量要素，成年後之年齡過高並非限制之對象，
      益見被上訴人甲○○等及證人尹鳳英等之證述並非實在，顯不足採。
  ５、證人李碧玉並非系爭房地Ｂ、Ｃ之出賣人，其於原審證稱當時有訂立合約書，
      合約書之買受人是被上訴人甲○○，係因被上訴人甲○○年事已高而無法辦理
      貸款，始登記給尹鳳英，復於  鈞院證稱第一銀行人員說被上訴人甲○○八十
      歲了，不能貸款云云，核與代書黃啟輝證述除辦理過戶書寫文件外，並無私下
      另立買賣契約等情及卷附買賣契約所示之買受人均係尹鳳英，並無被上訴人甲
      ○○，及觀之第一商業銀行函覆主旨等事實，在在顯示完全不符，顯見證人李
      碧玉配合被上訴人乙○○等陳述之情，至為明顯，此種臨訟勾串之情，實不足
      採；況且系爭房地Ｂ之原出賣人李歐阿去與買受人尹鳳英雙方簽訂買賣契約，
      買賣契約之買受人係尹鳳英，雙方並至法院完成公證程序，自不容證人李碧玉
      妄詞虛構，矧倘有買受人係被上訴人甲○○之合約書，依一般不動產買賣型態
      ，買賣雙方均各持有一份合約書之情，詎被上訴人甲○○於原審均未曾提及曾
      為買受人之合約書一事，益見證人李碧玉之證述並非實在，自難採信。
  ６、證人陳光隆既是系爭房地Ａ於八十四年間之代理出賣人，竟對主張買受人即被
      上訴人甲○○完全無任何印象，足見被上訴人甲○○並非買受人，至為明確。
  ７、證人黃啟輝雖證述係被上訴人甲○○委託辦理，惟證人黃啟輝亦證述其僅是代
      辦手續，至於辦理移轉登記之原因均是委託人決定，從而訴外人尹鳳英均以「
      買賣」為原因而移轉系爭房地至被上訴人乙○○之名義，顯與被上訴人乙○○
      均以「贈與」為原因而移轉系爭房地至被上訴人甲○○名義之情形不同，足見
      被上訴人乙○○與訴外人尹鳳英間嗣後否認有買賣關係存在，顯非實在。
  ８、證人尹鳳英證述將系爭房地以「買賣」為原因移轉至被上訴人乙○○名義，交
      由被上訴人乙○○保管之原因之一係其將結婚，不適保管云云，惟查證人尹鳳
      英既因出嫁而不適保管系爭房地，則證人尹鳳英直接將系爭房地均以「贈與」
      為原因移轉（回復）至被上訴人甲○○名義，足以解決此困擾，豈有以「買賣
      」為原因而移轉至已結婚之被上訴人乙○○名義？此舉似屬矛盾，且與常理不
      符，益見渠等之主張及證述不實在，況且被上訴人乙○○為脫免債權人強制執
      行其名下所登記不動產，於九十一年三月四日以同樣方式將登記其名下所有前
      開坐落烏龍段等四筆土地以「贈與」方式移轉至其姊尹鳳霞名義，惟經台灣屏
      東地方法院九十一年度訴字第四四四號判決被上訴人乙○○敗訴判決，有該判
      決書可稽，足徵被上訴人乙○○之主張，並非實在，尤以被上訴人乙○○前曾
      主張其經濟狀況良好，顯然被上訴人乙○○確實向其姐購買前開系爭房地一事
      ，核屬實在，自不容渠等嗣後空言否認，否則土地登記公示之公信力將蕩然不
      存。
（五）又被上訴人甲○○果真係出資購買系爭房地（上訴人否認），僅因年事過高無
      法辦理貸款而登記在尹鳳英名義，則依常理，辦理貸款程序時，證人尹鳳英自
      會要求被上訴人甲○○為連帶或共同債務人或連帶保證人，然依第一商業銀行
      函覆所示，證人尹鳳英於八十八年四月十九日申貸借款，惟被上訴人甲○○並
      非連帶保證人，核與常理相悖，同時被上訴人甲○○之子女，並非僅只尹鳳英
      一人，有戶口名簿在卷可稽，為免爾後紛爭，被上訴人甲○○與尹鳳英之間豈
      有未就系爭房地之所有權歸屬書立證明文件？況且信託法於八十五年一月二十
      六日經由總統公布施行，就系爭房地Ｂ、Ｃ分別係八十六年及八十八年間辦理
      買賣及移轉所有權登記，自可依信託法之方式辦理，豈有捨此依法得有保障之
      方式，卻仍以證人尹鳳英之名義為買受人？自與常情相悖；再者，尹鳳英既於
      九十年十一月間因結婚而不適再保管系爭房地（上訴人否認），自可直接返還
      並移轉登記與被上訴人甲○○名義，尤無將系爭房地以「買賣」為原因而均移
      轉登記在被上訴人乙○○名義，有土地登記申請書、買賣契約書在卷可稽，益
      徵系爭房地並非被上訴人甲○○所購買。
（六）系爭房地既非被上訴人甲○○購買，係證人尹鳳英所購買，證人尹鳳英於九十
      年十一月六日又將系爭房地出售與被上訴人乙○○，並辦理移轉登記完畢，被
      上訴人乙○○自已取得所有權，從而被上訴人乙○○於九十一年三月十一日以
      贈與為原因，復於同年月二十日將系爭房地移轉登記給被上訴人甲○○，顯已
      害及上訴人之債權，原判決未審酌被上訴人甲○○、乙○○及證人尹鳳英間具
      父女及姐妹關係，而被上訴人甲○○又有七名子女，豈有獨厚於證人尹鳳英？
      況且被上訴人甲○○購買系爭房地之前，既於七十八年間已有購買房地且登記
      在自己名義之情，則嗣後所購買之系爭房地，自無登記或貸款與否之困擾，同
      時被上訴人乙○○與證人尹鳳英間空言否認有買賣關係，即可達到渠等脫產免
      遭強制執行之目的，為此狀請  鈞院鑒核，賜判決如上訴聲明，以保權益。
三、證據：除援用第一審所提證據外，補提系爭房地土地登記申請書、贈與所有權移
    轉契約書、買賣所有權移轉契約書影本各一份、系爭房地地籍異動索引查詢表正
    本六張、公證書、甲○○財產歸屬資料清單、乙○○財產歸屬資料清單、戶口名
    簿、台灣屏東地方法院九十一年度訴字第四四四號民事判決書影本各一件為證，
    並聲請訊問證人陳光明、尹鳳英、黃啟輝，及聲請函查高雄市鹽埕地政事務所系
    爭房地之擔保資料、聲請函查第一商業銀行股份有限公司鹽埕分行購屋貸款者之
    年齡限制。
乙、被上訴人方面：
一、聲明：求為判決駁回上訴。
二、陳述：除與原判決記載相同者，茲引用之外，補稱：
（一）上訴人甲○○部分：當初買房子時，是以尹鳳英名義登記的，但是貸款利息都
      是我在繳；我忘記出賣人的名字，他在一審時有出庭過，當初我買賣的時候，
      登記過後，文件都沒有保存，只有所有權狀，當初買的時候，我付了現款三、
      四十萬元，貸款六十萬元出來付給出賣人，而貸款的部分，我已經還了二十萬
      元，剩下四十萬元。
（二）被上訴人乙○○部分：欠這些錢，而且有支付命令都沒錯，當初登記尹鳳英是
      我父親甲○○買的，登記在她名下，請她保管，而非送給她的，後來因尹鳳英
      出嫁，我父親甲○○就改登記在我名下請我保管，因為我的經濟狀況較好，我
      父親比較放心，後來因為我的經濟狀況出問題，就把保管的名義的土地歸還給
      我父親，這是物歸原主，而非贈與，因為登記贈與只是法令上名稱，我們並無
      買賣行為；本件貸款我是用我先生楊清德當連帶保證人，並用它的土地設定擔
      保給東港鎮信用合作社，也就是由現在的臺灣銀行接管，本件貸款七百萬元我
      還沒有還，所以我先生的土地被拍賣，現在還在拍賣中，究竟如何我也不知道
      ，我並不是惡意脫產。
三、證據：除援用第一審所提證據外，補提財政部台灣省南區國稅局贈與稅免稅證明
    書（當庭閱後發還）、第一商業銀行放款利息收據三紙、國泰人壽繳息證明、高
    雄地院民事執行處函影本各二張為證。
    理      由
一、本件上訴人起訴主張：被上訴人乙○○於八十六年六月五日向上訴人借款七百萬
    元，詎被上訴人乙○○自九十年九月五日起即未繳息，尚欠本金七百萬元，上訴
    人乃向台灣屏東地方法院聲請發支付命令，並經確定，而被上訴人乙○○為逃避
    其應負之借款債務，竟於九十一年三月十一日將附表所示土地建物等五筆不動產
    無償贈與與被上訴人甲○○，並於九十一年三月二十日登記完畢，被上訴人間所
    為之無償行為顯有害及上訴人之債權，爰依民法第二百四十四條之規定，請求判
    決如上訴聲明等情。
二、被上訴人則以：系爭土地及房屋均係被上訴人甲○○所購買，因貸款問題，先信
    託登記於女兒尹鳳英名下，再轉登記於被上訴人乙○○名下，九十一年三月因被
    上訴人乙○○經濟狀況不穩定，才還給被上訴人甲○○，系爭不動產確係被上訴
    人甲○○所購置，並非被上訴人乙○○所有等語資為抗辯。
三、查上訴人主張前開被上訴人乙○○向上訴人借款七百萬元未還，而於九十一年三
    月二十日將其名義所有如附表所示之土地房屋等不動產，以贈與為原因，移轉登
    記於被上訴人甲○○之事實，業據提出支付命令與確定證明書、及上開土地及建
    物登記謄本為證（見原審卷第十四～十九頁），並為被上訴人所不爭執，堪信為
    真實。另上訴人主張被上訴人乙○○所為上開無償行為有害及上訴人之債權云云
    ，則為被上訴人所否認，並以前揭情詞置辯。是本案兩造所爭執之點厥為系爭土
    地房屋之真正所有權究係何人所有？及被上訴人乙○○所為移轉所有權登記名義
    予被上訴人甲○○是否有害及上訴人之債權？茲論述如下：
（一）附表所示坐落高雄市○○區○○段五小段一四六、一八九地號土地二筆（應有
      部分依序為一萬分之四十、一萬分之三十五）及其上建物即建號二八四、四０
      八、六一九號之門牌號碼高雄市○○區○○路三六號三樓之十八、八樓之二二
      、同路二十號九樓之十七等房屋三間（所有權均全部），於登記為訴外人尹鳳
      英名義前，原分別為訴外人陳光明、李宗霖、李歐阿去所有，有該土地建物登
      記謄本及高雄市政府地政處鹽埕地政事務所函附之移轉登記資料及上訴人提出
      之登記資料等在卷可稽（見原審卷第九四～二四八頁，本院卷第五四～七七頁
      ），而依上開資料所附之土地登記申請書、土地建物買賣所有權移轉契約書之
      記載，訴外人陳光明、李宗霖、李歐阿去均係因買賣而將上開五筆土地、建物
      移轉登記予訴外人尹鳳英（見原審卷第二０三～二一五、二三三～二四八頁）
      ；而有關系爭不動產之買賣，是否訴外人尹鳳英向陳光明、李宗霖、李歐阿去
      買受，抑或由被上訴人甲○○所買受；查坐落高雄市○○區○○段五小段一四
      六地號土地及其上建物即建號二八四號門牌號碼高雄市○○區○○路三六號三
      樓之十八房屋，據證人陳光明證稱是伊哥哥陳光隆以伊名義購買，出賣時亦同
      之語，證人陳光隆證稱伊想不起來是自己賣的或委託仲介賣的，對甲○○沒有
      印象等語（見本院卷第一三四～一三六頁），而被上訴人以甲○○陳稱當初是
      向一位小姐買的，也可證陳光隆係委託仲介賣屋。至李宗霖名義所有坐落高雄
      市○○區○○段五小段一四六地號土地及其上建物即建號四０八號門牌號碼高
      雄市○○區○○路三六號八樓之二二房屋、及李歐阿去名義所有坐落同段一八
      九地號土地及其上建物即建號六一九號門牌為同路二十號九樓之十七房屋，據
      證人李碧玉（即出賣人李宗霖之父、李歐阿去之夫）證稱：「系爭房地府北路
      三十六號八樓之二十二號與府北路二十號九樓之十七是出售與甲○○，當時有
      訂立合約書。合約書買受人是甲○○，但因為甲○○年事已高無法辦理貸款，
      所以就登記給尹鳳英。合約書已經銷燬」等語（見原審卷第七０頁）；在本院
      證稱：「一四六號土地是登記我兒子李宗霖的名義，一八九號土地是登記我太
      太李歐阿去的名義，都是由我出面賣給甲○○的」、及「第一次拿訂金，多少
      錢我忘記了，第二次去代書那裡訂約，他說要用貸款來付，我有跟他去第一銀
      行，銀行人員說他八十歲了，不能貸款，所以他就用他女兒的名義來登記及辦
      理貸款」等語（見本院卷第一一０頁）。證人尹鳳英亦證稱：伊只是系爭房地
      登記名義人之語（見同上頁）及證稱是伊父親買的，用伊的名義登記之語（見
      本院卷第一０四頁）。而被上訴人甲○○陳稱六號八樓房屋是以現金付款，另
      外一間也是以三十萬元現金付清，之另一間以尹鳳英名義向第一銀行貸款等語
      （見原審卷第七九頁），參之高雄市鹽埕地政事務所及第一銀行之函文可知係
      尹鳳英名義以建號第六一九號房屋辦理貸款（見本院卷第一二三、一二五頁）
      ；再系爭房地之貸款，於訴外人尹鳳英移轉登記予被上訴人乙○○，再移轉登
      記給被上訴人甲○○後，貸款名義人均係訴外人尹鳳英並未變更，並由被上訴
      人甲○○持續繳付貸款利息，有被上訴人甲○○提出之放款利息收據為憑（見
      原審卷第七四～七六頁及本院卷證物袋）。又系爭三筆建物房屋，在移轉登記
      為被上訴人甲○○名義前，即由被上訴人甲○○以出租人之身分，分別出租予
      訴外人張富貴、何蔡秀美、林楊英等人，亦有被上訴人甲○○所提之房屋租賃
      契約書影本三件附卷可參（見原審卷第八一～九一頁），顯然該房屋係由甲○
      ○管理收益；是綜觀上述證人之證言及被上訴人甲○○於登記為所有權人前即
      有出租系爭建物並繳付貸款利息之事實，足認被上訴人二人所辯系爭房地，係
      被上訴人甲○○所購買，而因貸款問題以訴外人尹鳳英之名義辦理貸款而暫登
      記於訴外人尹鳳英之名下等情，堪予信實。
（二）系爭房地在登記為被上訴人二人名義之前，原登記為尹鳳英名義，既係因系爭
      房地乃被上訴人甲○○出資購買之故，已如上述，嗣改登記給乙○○，據尹鳳
      英證稱：因為我當時要結婚了，我保管比較不方便，所以改名義，所以我父親
      就用我妹妹的名義登記，因此將系爭房地登記予被上訴人乙○○，手續是委託
      代書去辦的等語（見本院卷第一○五頁），而系爭房地所有權由尹鳳英名義過
      戶給乙○○之登記手續為黃啟輝承辦，有上訴人提出該登記資料影本可稽（見
      本院卷第八一～九二頁），據證人即現職里長而當時承辦過戶手續之黃啟輝結
      證稱：系爭房地尹鳳英所有權過戶給乙○○，都是甲○○委託我辦理的，他只
      是叫我把原來的所有權人變更為現在的所有權人，我沒有見過她們二人等語（
      見本院卷第一○七、一○八頁）。倘系爭房地非甲○○實際所有，不會由其主
      導變更登記之事，而其已成年並已婚嫁之女兒尹鳳英對登記自己名義之不動產
      竟毫無異議之理。
（三）再查，被上訴人乙○○對其積欠上訴人之借款債務情形陳稱：本件貸款我是用
      我先生楊清德當連帶保證人，並用他的土地設定擔保給東港鎮信用合作社，也
      就是由現在的臺灣銀行接管，本件貸款七百萬元我還沒有還，所以我先生的土
      地被拍賣，現在還在拍賣中，我並不是惡意脫產的等語（見本院卷第一三七頁
      ），並有上訴人提出之擔保放款借據、增補借據影本各一紙可證（見原審卷第
      十、十一頁），可知被上訴人乙○○係於八十六年六月五日先向東港鎮信用合
      作社借款七百萬元，期限三年，至八十九年六月五日起再由上訴人與乙○○重
      新立據，期限為五年，至九十四年六月五日止，嗣上訴人以乙○○自九十年九
      月五日起未依限繳納本息為由，聲請臺灣屏東地方法院於九十一年三月一日核
      發支付命令，已於九十一年四月八日確定（見原審卷第十二、十三頁）。惟系
      爭房地係於九十年十月三十一日始由尹鳳英申請，同年十一月六日登記移轉所
      有權名義予被上訴人乙○○，換言之，被上訴人乙○○於上訴人主張乙○○九
      十年九月五日起未依限繳納本息之後，自其姊受讓取得系爭房地所有權名義，
      如係乙○○之所有物，雖至愚之債務人，亦不致於該時候購置房地，足見系爭
      房地係如被上訴人所稱確為被上訴人甲○○所購買無訛。而被上訴人乙○○再
      於九十一年三月十九日移轉登記給被上訴人甲○○，雖於形式上，被上訴人乙
      ○○於取得系爭房地後又無償讓與被上訴人甲○○，但系爭房地本係被上訴人
      甲○○所購得，僅因信託而先後登記於其女兒尹鳳英、乙○○名下而已，實際
      上，被上訴人乙○○所為之移轉登記，亦僅係將受託物返還被上訴人甲○○，
      形式上被上訴人乙○○之積極財產雖有減少，惟因消極財產亦連帶變少，故被
      上訴人乙○○之總財產並不因此一移轉登記行為而減少，亦即並不因被上訴人
      乙○○之移轉行為而損及上訴人之債權，則上訴人主張被上訴人乙○○之移轉
      系爭房地與被上訴人甲○○之行為有害及其債權云云，尚無可採。另上訴人指
      信託法已於八十五年一月二十六日公布施行，系爭房地於八十六年及八十八年
      間辦理登紀時自可依信託方法辦理，卻以尹鳳英名義為買受人，與常情有悖云
      云，然系爭房地茍確屬借名登記，縱未依信託法方式辦理登記，亦不妨礙其借
      名登記之事實，上訴人所指尚無可取。
四、綜據上述，足證系爭房地確係被上訴人甲○○所購買取得，而先後借名登記於訴
    外人尹鳳英及被上訴人乙○○名下，實際自屬被上訴人甲○○所有，其後，被上
    訴人乙○○將系爭房地移轉於被上訴人甲○○之行為，於形式上觀之雖係無償行
    為，惟因系爭房地本為被上訴人甲○○所購買登記於乙○○名下，被上訴人乙○
    ○將系爭房地移轉登記予被上訴人甲○○，僅係履行其債務，並不因此而使其總
    財產減少，自不因此而害及上訴人之債權，從而，上訴人依據民法第二百四十四
    條規定訴請撤銷被上訴人間所為關於系爭房地所有權之贈與行為及所有權移轉登
    記之物權行為，並訴求被上訴人甲○○塗銷所有權移轉登記，即屬無理由，不能
    准許。原審據此為上訴人敗訴之判決，並無違誤，上訴意旨求予廢棄改判，非有
    理由，應予駁回。至兩造其餘攻擊防禦之方法，與判決之基礎不生影響，不予一
    一論述，附此敘明。
五、據上論結，本件上訴為無理由，依民事訴訟法第四百四十九條第一項、第七十八
    條，判決如主文。
中      華      民      國    九十二    年      七      月    三十      日
                                      臺灣高等法院高雄分院民事第五庭
~B1審判長法官  蔡明宛
~B2法      官  黃科瑜
~B3法      官  林健彥
右為正本係照原本作成。
不得上訴。
中      華      民      國    九十二    年      七      月    三十一    日
~B法院書記官  葉淑華


司法院資訊處製作；財團法人民間司法改革基金會備份。
